【裁判字號】    95,簡上,421
【裁判日期】    951120
【裁判案由】    電子遊戲場業管理條例等
【裁判全文】
臺灣桃園地方法院刑事判決            95年度簡上字第421號
上  訴  人
即  被  告  甲○○
                    國民
上列上訴人即被告因電子遊戲場業管理條例等案件，不服本院桃
園簡易庭於九十五年八月一日所為之九十五年度桃簡字第一五九
八號刑事簡易判決（原檢察官聲請簡易判決處刑案號：九十五年
度偵字第七四九四號），提起上訴，本院管轄第二審合議庭判決
如下：
    主  文
原判決撤銷。
甲○○違反未依規定辦理營利事業登記者，不得經營電子遊戲場
業之規定，處拘役貳拾日，如易科罰金，以銀元參佰元（即新臺
幣玖佰元）折算壹日。扣案之電子遊戲機具「TV-GAME麻將」貳
台（含ＩＣ板貳片）、「豹中豹小瑪莉」壹台（含ＩＣ板壹片）
、「彈珠台」壹台（含ＩＣ板壹片），均沒收。
    事  實
一、甲○○為位於桃園縣蘆竹鄉○○村○○○街二００號之「群
    揚計程車服務中心」負責人，明知未依電子遊戲場業管理條
    例規定向主管機關辦理營利事業登記者，不得經營電子遊戲
    場業，竟自民國九十五年二月二十日起，在上址公眾得出入
    之服務中心之房間內，擺設具聲光、影像之電子遊戲機台「
    麻將台」二台、「彈珠台」、及「小瑪莉」各一台，供出入
    該服務中心之不特定計程車司機或民眾把玩，而經營電子遊
    戲場業。嗣於同年二月二十五日上午九時四十分許，在上址
    為警實施臨檢而當場查獲，並扣得上述電子遊戲機台「TV-G
    AME 麻將台」二台（含板ＩＣ板二片）、「豹中豹小瑪莉」
    一台（含ＩＣ板一片）、「彈珠台」一台（含ＩＣ板一片）
    及機台內之硬幣新臺幣（下同）三千三百五十元。
二、案經桃園縣政府警察局大園分局報請臺灣桃園地方法院檢察
    署檢察官偵查並聲請簡易判決處刑。
    理  由
壹、證據能力部分
一、按被告以外之人於審判外之言詞或書面陳述，除法律有規定
    者外，不得作為證據。被告以外之人於審判外之陳述，雖不
    符前四條（指刑事訴訟法第一百五十九條之一至第一百五十
    九條之四）之規定，而經當事人於審判程序同意作為證據，
    法院審酌該言詞陳述或書面陳述作成時之情況，認為適當者
    ，亦得為證據。刑事訴訟法第一百五十九條第一項、第一百
    五十九條之五第一項，分別定有明文。查被告甲○○於準備
    程序經本院告以何謂「證據能力」之意旨後，對於被告以外
    之人於審判外之書面陳述筆錄，及其他文書證據，均不爭執
    證據能力，公訴檢察官對此等證據之證據能力亦不爭執，足
    見審判外筆錄及文書具相當之可信性，依前述「同意性」之
    傳聞法則例外規定，被告以外之人於審判外之陳述均具證據
    能力。
二、被告之自白，非出於強暴、脅迫、利誘、詐欺、疲勞訊問、
    違法羈押或其他不正之方法，且與事實相符者，得為證據。
    被告陳述其自白係出於不正之方法者，應先於其他事證而為
    調查。該自白如係經檢察官提出者，法院應命檢察官就自白
    之出於自由意志，指出證明之方法。刑事訴訟法第一百五十
    六條第一項、第三項分別定有明文。查被告於準備程序及審
    判期日對於公訴檢察官提出其警詢及偵查訊問筆錄之證據能
    力均不爭執，本院亦查無明顯事證檢、警機關於製作該等筆
    錄時，有對被告施以不正方法之情，是被告審判外之陳述係
    出於任意性，具證據能力。
貳、證明力部分
一、上訴意旨（略以）：上訴人本身即愛把玩電子遊戲機台，惟
    因平日經營「群揚計程車服務中心」而無時間到遊藝場玩，
    故自行購買機台供私人消遣娛樂，遭查獲之機台係上訴人於
    兩年內所陸續購買供自己把玩之用，且係置於上訴人私人之
    房間內，並非一般人均可進入，故並無供不特定人把玩，更
    無賭博情事，爰具狀請求撤銷原判決等語。
二、按被告（或共犯）之自白，不得作為有罪判決之唯一證據，
    仍應調查其他必要之證據，以察其是否與事實相符，刑事訴
    訟法第一百五十六條第二項就此定有明文。其立法目的乃欲
    以補強證據擔保自白之真實性，亦即以補強證據之存在，藉
    以限制向有「證據之王」稱號的自白在證據上之價值，質言
    之，本條項乃對於自由心證原則之限制，關於自白之證明力
    ，採取證據法定原則，使自白僅具有一半之證明力，尚須另
    有其他補強證據以補足自白之證明力。而所謂補強證據，最
    高法院七十四年台覆字第一０號曾經加以闡釋：「指除該自
    白本身以外，其他足資以證明自白之犯罪事實確具有相當程
    度真實性之證據而言。雖其所補強者，非以事實之全部為必
    要，但亦須因補強證據與自白之相互利用，而足以使犯罪事
    實獲得確信者，始足當之」。司法院大法官議決釋字第五八
    二號解釋文後段，對於本條項所謂「其他必要之證據」，著
    有闡釋，足為刑事審判上操作「自白」與「補強證據」時之
    參考標準，茲節錄引述如下：「刑事審判基於憲法正當法律
    程序原則，對於犯罪事實之認定，採證據裁判及自白任意性
    等原則。刑事訴訟法據以規定嚴格證明法則，必須具證據能
    力之證據，經合法調查，使法院形成該等證據已足證明被告
    犯罪之確信心證，始能判決被告有罪；為避免過分偏重自白
    ，有害於真實發見及人權保障，並規定被告之自白，不得作
    為有罪判決之唯一證據，仍應調查其他必要之證據，以察其
    是否與事實相符。基於上開嚴格證明法則及對自白證明力之
    限制規定，所謂『其他必要之證據』，自亦須具備證據能力
    ，經合法調查，且就其證明力之程度，非謂自白為主要證據
    ，其證明力當然較為強大，其他必要之證據為次要或補充性
    之證據，證明力當然較為薄弱，而應依其他必要證據之質量
    ，與自白相互印證，綜合判斷，足以確信自白犯罪事實之真
    實性，始足當之」。
三、訊據上訴人即被告甲○○固坦承於上述時、地，為警查獲其
    擺設前述電子遊戲機台之事實，惟矢口否認有何違反電子遊
    戲場業管理條例之犯行，辯稱（略以）：招呼站沒有對外開
    放，司機的小孩會在裡面睡覺，但司機平常不可以進出，我
    有時會忘了上鎖，機台是供自己玩樂之用，並無營利之意，
    且從店外不可能看到機台云云（參見本院九十五年十一月六
    日審判筆錄）。經查：
  (一)證人即招呼站之員工乙○○於警詢中證稱（略以）：「被告
    所告所使用之房間約六坪大，內有臥床、沙發，因司機人數
    頗多，故被告房間亦供司機做休息用，房間入口處右側擺設
    小瑪莉、麻將台及彈珠台等電子遊戲機台，為方便司機出入
    ，平時房間均無上鎖，所擺設之機台均有插電，警方臨檢時
    我是在右側房間休息，被告房門是開啟狀態，由外處便可見
    到房內所擺設之電子遊戲機台」等語（參見九十五年度偵字
    第七四九四號偵查卷第三一頁）；另證人即查獲本件之員警
    丙○○於檢察事務官訊問時亦證稱（略以）：「群揚計程車
    服務中心是公共的招呼站，直接進去就可以了，當日我們是
    直接進入該房間，大門進去離被告房間約三至五公尺，房內
    有兩張床，上面有棉被枕頭，我進去時還有一位司機的小孩
    在睡覺」等語（參見同上偵查卷第二八頁），足認被告所經
    營之「群揚計程車服務中心」，平日係對外開放之場所，站
    內之計程車司機均可自由出入，被告亦自承司機之小孩會在
    房內睡覺，亦堪認招呼站內房間除被告自己使用外，尚有供
    站內司機休憩之用，是被告所經營之招呼站（包含擺設電子
    遊戲機台之房間），顯為不特定人可出入之場所。被告辯稱
    招呼站並非對外開放，平日會將房間上鎖，司機不可自由出
    入云云，顯不可採。又本案為警臨檢時被告並未在場，而該
    擺設電子遊戲機台之房間房門係敞開並未上鎖，另由偵查卷
    附現場照片顯示，查獲當時機台均有插電且螢幕清晰，如僅
    係被告單純供己把玩之用，則何以其本人不在招呼站內時仍
    令四部機台均處於插電中？且於機台前擺放數張椅子，其顯
    然未禁止其他司機把玩電子遊戲機台自明。又四部機台均以
    鎖頭上鎖，此舉顯係為防止機台內之金錢遭竊，被告如確為
    單純自己把玩使用，每次把玩後即將錢幣取出即可，何須大
    費周章將每個機台均上鎖，如係怕遭竊，益證該房間為不特
    定人可出入之場所，被告在不特定人均可出入之房間內擺設
    電子遊戲機台，顯有對外營業供不特定人把玩之意甚明，被
    告所辯，顯係卸責之詞，不足採信。此外，復有現場檢查記
    錄表一份、現場照片四幀附卷為憑，並有上述電動遊戲機具
    「TV-GAME 麻將台」二台（含板ＩＣ板二片）、「豹中豹小
    瑪莉」一台（含ＩＣ板一片）、「彈珠台  」一台（含ＩＣ
    板一片）及自前  述機台中查扣之硬幣共三千三百五十元扣
    案可資佐證。
  (二)另查證人丁○○於警詢中雖證稱（略以）：「我與甲○○是
    朋友關係，我每星期六、日一有空就過去該服務中心與甲○○寒喧並幫忙接聽電話，並不知其房內有擺設電子遊戲機台
    ，亦未看見有人把玩」等語（參見九十五年度偵字第七四九
    四號偵查卷第十頁）。惟查，被告擺放電子遊戲機台之房間
    係為方便司機出入修憩，平日均房門敞開未上鎖，且機台即
    擺放於房門入口顯而易見之處，招呼站之大門僅離被告房間
    僅三至五公尺等情，均經證人即服務中心員工乙○○及查獲
    員警丙○○證述明確，業如前述，堪認平日進出「群揚計程
    車服務中心」之人當對房內有擺設電子遊戲機台等情知之甚
    詳。證人丁○○自承每星期六、日一有空即至被告經營之計
    程車服務中心，足見其出入該服務中心極為頻繁，焉有不知
    被告於房內擺設電子遊戲機台之理？且其所述不僅與被告自
    承房內擺設機台之事實已有未符，亦與證人乙○○、丙○○
    之證言迥異，是證人丁○○所述不無迴護被告之嫌，所言不
    足採信。
  (三)按未依本條例規定，辦理營利事業登記者，不得經營電子遊
    戲場業，電子遊戲場業管理條例第十五條訂有明文。至非專
    營，而僅係兼營電子遊戲場業，或於所營雜貨店，甚且如本
    件係於「計程車服務中心」單純擺設電子遊戲機台者，過去
    下級法院固有認非屬本條處罰範圍之見解，惟屢經最高法院
    以非常上訴判決糾正，最高法院以電子遊戲場業管理條例第
    十條第一項前段規定：「經營電子遊戲場業，應依公司法或
    商業登記法辦理公司或商業登記」；第十五條規定：「未依
    本條例規定辦理營利事業登記者，不得經營電子遊戲場業」
    ；第十六條規定：「非電子遊戲場業之其他營利事業，不得
    就其營業場所，供他人設置電子遊戲機營業」。而認「未依
    電子遊戲場業管理條例第八條申請設立，並依第十一條第一
    項申請核發營利事業登記證，即不得經營電子遊戲場業，亦
    不得就非電子遊戲場業之營業場所，供他人設置電子遊戲機
    營業，別無除外之規定」。並認電子遊戲場業管理條例第四
    條第二項規定，電子遊戲機不得有賭博或妨害風化之設計及
    裝置。考其立法意旨，係為將電子遊戲場業納入行政機關之
    有效管理，以維護社會安寧及善良風俗，保障公共安全及國
    民身心健康所為之「誡命規範」。苟有違反該條之禁止規定
    ，即應依刑法賭博或妨害風化罪章相關刑責予以追訴處罰，
    並非謂電子遊戲機如有賭博或妨害風化之設計及裝置者，即
    無電子遊戲場業管理條例相關規定之適用。質言之，商業或
    個人，倘以營利意思，未經依該條例相關規定辦理營利事業
    登記，擅自架設（設置）具有賭博或妨害風化之設計及裝置
    之電子遊戲機，供不特定之人遊藝者，即該當同條例第二十
    二條之犯罪構成要件。故本條例之中央主管機關經濟部於八
    十九年四月十一日經八九商字第八九二○六三○三號函釋，
    稱：「未依規定辦妥營利事業登記證之電子遊戲場業者，不
    論其擺設機台是否為公告查禁，即屬違反電子遊戲場業管理
    條例第十五條未經登記禁止營業之規定，當適用同（條例）
    第二十二條規定處罰」之語，自亦係本此見解而為。次查電
    子遊戲場業管理條例第五條就電子遊戲場業依遊戲機種類之
    不同而分為普通級及限制級，且於同一營業場所不得混合營
    業級別經營，係為保障未滿十八歲之兒童、少年身心發展及
    健康所為之必要規範。同條例第八條規定電子遊戲場之申請
    設立時，其營業場所應符合相關之都市計畫法、區域計畫法
    、土地使用管制、建築法令及消防法令等規定，目的在於保
    障至該電子遊戲場之遊藝者及附近鄰居之公共安全及居住安
    寧。至第九條規定電子遊戲場業之營業場所，應距離學校、
    醫院五十公尺以上之距離，亦係為維持安寧之求學及就診環
    境所必需者。凡此均係為維護社會安寧、善良風俗、公共安
    全及國民身心健康所為之誡命規範，目的在於將一切設置電
    子遊戲機供人益智娛樂之營利事業納入有效管理之立法意旨
    。所謂電子遊戲場「業」，指「業務」而言。刑法上所謂業
    務，係以事實上執行業務者為標準，指以反覆同種類之行為
    為目的之社會的活動而言；執行此項業務，縱令欠缺形式上
    之條件，仍無礙於業務之性質。因此不論該事業是否「專營
    」電子遊戲場業，亦不問經營是否需達「一定之規模」，即
    使於原本所營事業外，兼營電子遊戲場業，或所經營之電子
    遊戲場不具相當之規模，亦無礙於電子遊戲場業管理條例相
    關規定之適用。故商業登記法第四條所規定之小規模商業，
    縱得免依該法申請商業登記，但如未依電子遊戲場業管理條
    例辦理營利事業登記，仍不得經營電子遊戲場業，自不待言
    。否則，業主為逃避該條例之規範、處罰，儘可以「兼營」
    或「小規模」等經營方式為之，將出現管理及規範上之漏洞
    ，反而無法有效達成立法之目的，亦與電子遊戲場業管理條
    例之立法意旨有違。參照經濟部八十九年九月十九日經八九
    商字第八九二一八一五八號函釋明指：「本條例第十五條規
    定之立法理由「為健全電子遊戲場之營業秩序，明定任何人
    未依本條例規定辦理營利事業登記者，不得經營電子遊戲場
    業」、「電子遊戲場業自不以專營或主要營業為設置電子遊
    戲機供不特定人娛樂之營利事業為限」。又該部八十九年六
    月三十日以經（八九）商字第八九○一八五三六號函復說明
    ：為健全電子遊戲場之營業秩序，該條例第十五條及第十六
    條明定任何人未依本條例規定辦理營利事業登記者，不得經
    營電子遊戲場業或就其營業場所供他人設置電子遊戲機營業
    。由上述中央主管機關函示意旨觀之，均可認定電子遊戲場
    業並不以「專營」為限（最高法院九十年台非字第二七六號
    判決意旨參見）。是所擺設機具之處所雖在「計程車服務中
    心」內，非專以設置電子遊戲機供人益智娛樂之營利事業，
    惟仍與電子遊戲場業管理條例為維護社會安寧、善良風俗、
    公共安全及國民身心健康之立法意旨有違，且被告未辦理電
    子遊戲場業營利事業登記，在其所經營之「計程車服務中心
    」擺設電子遊戲機台經營電子遊戲場業，此項作為行為該當
    應經辦理營利事業登記而不登記之誡命規範，自屬已違反電
    子遊戲場業管理條例第十五條之規定，符合同條例第二十二
    條規定之構成要件，應依該法條論科。換言之，單純不申辦
    營利事業登記之不作為並不構成罪責；該條例第二十二條所
    非難評價者係違背應作為（申辦登記）而不作為（申辦登記
    ），實施設置具賭博或妨害風化之設計及裝置之電子遊戲機
    之作為犯行，亦即處罰性質上仍屬作為犯之犯罪行為，無涉
    不作為犯刑罰問題。查被告甲○○未向主管機關辦理營利事
    業登記，即逕自在所經營之「群揚計程車服務中心」內擺設
    電動遊戲機台四台，供人投幣把玩，而經營電子遊戲場業，
    核其所為，仍係違反電子遊戲場業管理條例第二十二條之罪
    ，被告犯行堪以認定，應依法論科。
四、核被告所為係違反電子遊戲場業管理條例第二十二條之罪。
    另按九十四年二月二日修正公布之刑法總則及分則編，其中
    諸多條文有所修正變動，並均自九十五年七月一日施行，自
    有修正前後之舊、新法比較問題。其中刑法第二條第一項修
    正為：「刑法行為後法律有變更者，適用行為時之法律。但
    行為後之法律有利於行為人者，適用最有利於行為人之法律
    」。不論修正前後之本條項規定，均係在規範行為後法律變
    更所生新、舊法比較適用之準據法，是於新法施行後，自應
    適用新法第二條第一項之規定，為「從舊從輕」之比較（最
    高法院九十五年五月二十三日第八次刑事庭會議決議同此見
    解）。
  (一)查被告行為後，刑法第三十三條第五款就罰金刑之最低數額
    ，雖自一元（即新臺幣三元）以上，修正為新臺幣一千元以
    上，惟被告所違反之電子遊戲場業管理條例第二十二條，其
    法定罰金刑為「新台幣五十萬元以上二百五十萬元以下」，
    換言之，罰金刑法定最低刑為新臺幣五十萬元，自與刑法第
    三十三款第五款無涉，無須就本條為新舊法比較。
  (二)另查被告行為後，易科罰金折算標準之規定，亦於前述時、
    日修正公佈施行。修正前刑法第四十一條第一項前段規定：
    「犯最重本刑為五年以下有期徒刑以下之刑之罪，而受六個
    月以下有期徒刑或拘役之宣告，因身體、教育、職業、家庭
    之關係或其他正當事由，執行顯有困難者，得以一元以上三
    元以下折算一日，易科罰金」。又被告行為時之易科罰金折
    算標準，修正前罰金罰鍰提高標準條例第二條前段規定（業
    於九十五年五月十七日刪除），就其原定數額提高為一百倍
    折算一日，結合上述刑法之規定，本件被告行為時之易科罰
    金折算標準，應【以銀元三百元，即新臺幣九百元，折算一
    日】。而修正後刑法第四十一條第一項前段規定：「犯最重
    本刑為五年以下有期徒刑以下之刑之罪，而受六個月以下有
    期徒刑或拘役之宣告者，得【以新臺幣一千元、二千元或三
    千元折算一日】，易科罰金」。此項修正屬科刑規範事項之
    變更，其折算標準為裁判時所應諭知，自屬法律變更。是被
    告行為後，易科罰金之折算標準，經比較前述新、舊法變更
    結果，以行為時之銀元三百元（即新臺幣九百元）折算一日
    ，亦即修正前之規定，對被告較為有利，依刑法第二條第一
    項之規定，自應適用行為時之法律，即修正前刑法第四十一
    條第一項前段、修正前罰金罰鍰提高標準條例第二條、現行
    法規所定貨幣單位折算新臺幣標準第二條之規定。
五、末查原審認被告罪證明確，予以論罪科刑，固非無見，惟原
    審判決據檢察官聲請意旨所指，認被告查獲時，上述電動遊
    戲機確有插電，且機具內並有現金賭資共三千三百五十元等
    情，而認被告另犯刑法第二百六十六條第一項前段之賭博犯
    行。然查本件為警查獲時確無賭客在場，業經證人即查獲員
    警丙○○，及在場之服務中心員工乙○○，被告友人丁○○
    分別於偵查及警詢證述在卷。被告又堅決否認有賭博犯行，
    辯稱機台僅係供己把玩等語，本院依卷存現有證據，僅足認
    定本件機台有供不特定人把玩之事實，僅憑機台內之現金尚
    不足認定被告有檢察官所指之賭博犯行。惟檢察官既認此部
    分犯行與前述經本院論罪科刑部分，有想像競合犯之裁判上
    一罪之關係，爰不另為無罪之諭知。被告上訴否認犯罪，雖
    無理由，惟原判決既有上述可議之處，自應由本院予以撤銷
    改判。爰審酌被告於所經營之計程車服務中心擺設電子遊戲
    機台僅四台，其擺設時間僅數日即為警查獲，犯罪所生之損
    害非鉅，及犯後於警、偵至本院審理時均否認犯行等一切情
    狀，及考量本件如量處罰金刑至少為新臺幣五十萬元，顯與
    本件犯行不成比例，而量處如主文所示之刑，並諭知易科罰
    金之折算標準，以示懲儆。扣案之電動遊戲機具「TV-G AME
    麻將台」二台（含板ＩＣ板二片）、「豹中豹小瑪莉」一台
    （含ＩＣ板一片）、「彈珠台」一台（含ＩＣ板一片），均
    係被告所有供本件犯罪所用之物，業經被告供承在卷，應依
    修正前刑法第三十八條第一項第二款之規定宣告均沒收。至
    扣案之上述機台內硬幣三千三百五十元，因無法分辨何者為
    玩家所投，何者為被告自己把玩時所投，且非違禁物，不予
    宣告沒收，併此敘明。
據上論斷，應依刑事訴訟法第四百五十五條之一第三項、第三百
六十九條第一項前段、第三百六十四條、第二百九十九條第一項
前段，電子遊戲場業管理條例第二十二條，修正後刑法第二條第
一項前段、修正後刑法第十一條前段、修正前刑法第四十一條第
一項前段、修正前刑法第三十八條第一項第二款、修正前罰金罰
鍰提高標準條例第二條、現行法規所定貨幣單位折算新臺幣標準
第二條，判決如主文。
本案經檢察官鍾雅蘭到庭執行職務。
中    華    民    國    95    年   11    月    20     日
                          臺灣桃園地方法院刑事第六庭
                          審判長法  官  林  孟  宜
                                法  官  崔  秉  君
                                法  官  錢  建  榮
以上正本證明與原本無異。
不得上訴。
                                書記官  劉  寶  霞
中    華    民    國    95    年    11    月    27    日
附錄本案論罪科刑法條：
電子遊戲場業管理條例第二十二條
違反第十五條規定者，處行為人一年以下有期徒刑、拘役或科或
併科新台幣五十萬元以上二百五十萬元以下罰金。

司法院資訊處製作；財團法人民間司法改革基金會備份。
